【裁判字號】    99,訴,1175
【裁判日期】    991228
【裁判案由】    給付服務報酬
【裁判全文】
臺灣板橋地方法院民事判決              99年度訴字第1175號
原      告  晶麗科技有限公司
法定代理人  詹益應
原      告  富松工商不動產股份有限公司
法定代理人  陳立賢
共      同
訴訟代理人  張智剛律師
被      告  華基企業股份有限公司
法定代理人  雷世英
訴訟代理人  陳麗芬律師
            胡盈州律師
上列當事人間請求給付報酬等事件，經本院於民國99年12月7日
言詞辯論終結，判決如下：
    主  文
原告之訴及其假執行之聲請均駁回。
訴訟費用由原告負擔。
    事實及理由
一、原告主張：
（一）被告公司於民國98年12月21日委託原告富松工商不動產股
      份有限公司（以下簡稱富松公司）代為銷售被告所有台北
      新莊市○○段○○段0000-0000地號土地權利範圍48/1000
      0及台北縣新莊市○○段○○段00000-000建號建物權利範
      圍全部與附屬車位（下稱系爭不動產），原委託總價為新
      台幣（下同）2100萬元，委託銷售期間自98年12月22日至
      99 年3月21日止，嗣於99年2月4日變更出售價格為179 0
      萬元，期間自99年2月3日至99年3月21日。
（二）富松公司於委託銷售期間之99年2月5日，尋得原告晶麗科
      技股份有限公司（以下簡稱晶麗公司）願意出價1810萬元
      購買，並由富松公司代理被告收受買賣定金100萬元，約
      定於99年2月23日至富松公司簽約。惟被告並未於約定時
      間至富松公司與晶麗公司簽約，經富松公司承辦人多次連
      絡被告更改簽約時間，被告均以各種理由推託未到，富松
      公司乃於99年3月31日寄發存證信函，通知被告應於文到
      7日內與富松公司確認簽約時間，惟被告仍置之不理。
（三）依據被告與富松公司專任委託書第5條第2項第（三）款約
      定「買賣契約未簽訂係可歸責於甲方（即被告）者…乙方
      （即富松公司）受委託任務視為履行完成，甲方同時應給
      付該成交價額的4%服務報酬金額與乙方」，因此被告雖悔
      約不賣，經晶麗公司解除契約，但屬於可歸責於被告之事
      由未簽訂契約，富松公司受託任務已完成，自得依兩造上
      開專任委託書規定請求被告給付成交價1810萬元之4% 即
      72萬4千元之服務報酬。
（四）按訂約當事人之一方，由他方受有定金時，推定其契約成
      立，民法第248條訂有明文。依富松公司代理被告所簽訂
      之定金收據第參條約定「違約處罰：買賣契約成立後，…
      若因可歸責於賣方事由致契約解除者，賣方應加倍返還已
      收之全部價金」（見原證3）。本件原告晶麗公司已交付
      定金100萬元與被告之代理人，視為被告已收受定金，推
      定契約已成立。現因被告未於約定之時間與晶麗公司簽定
      買賣契約，且屢經更改時間被告仍不出面，顯有拒絕履行
      之意，原告晶麗公司以本訴狀繕本之送達為解除契約之意
      思表示，並依訂金收據第參條規定請求被告加倍返還所收
      價金。
（五）被告抗辯其經理潘玲如係被告公司離職員工，被告公司未
      授權潘玲如簽署本件各項委託銷售文件，其公司不受該等
      契約之拘束云云。惟按由自己之行為表示以代理權授與他
      人，或知他人表示為其代理人而不為反對之表示者，對於
      第三人應負授權人之責任，民法第169條定有明文。本件
      被告公司自承潘玲如原係該公司經理，且為被告公司負責
      人之前配偶，並且在被告公司負責人就醫時會將公司大小
      章乙套交付潘玲如，而原告富松公司承辦人張芳銘前往被
      告公司簽署委託專任委託書及價格更改附表時，潘玲如即
      以被告公司大小章用印，未告其非公司員工，並交付被告
      公司經理名片，且告知張芳銘其係負責人之配偶等語。另
      張芳銘與潘玲如簽署價格更改附表時，被告公司負責人雷
      世英本人就在被告公司辦公室內，未表示反對意見，因此
      對潘玲如縱屬無權代理，至少符合民法第169條之表見代
      理之行為，被告公司自應對原告富松公司負授權人之責任
      。再者，潘玲如僅係簽訂專任委託書，並非買賣契約書，
      與民法第534條規定不同，無庸為特別授權等語。
（六）聲明：
      被告應給付原告晶麗公司100萬元及自起訴狀繕本送達
        之翌日起至清償日止，按年息5%計算之利息。
      被告應給付原告富松公司72萬4000元及自起訴狀繕本送
        達之翌日起至清償日止，按年息5%計算之利息。
      原告願供擔保請准宣告假執行。
二、被告則以：
（一）被告公司從來不曾將系爭不動產委託富松公司仲介出售，
      其與富松公司間無任何契約關係存在，亦不曾簽署原證1
      、2所謂「立約日期98年12月21日買賣仲介專任委託書」
      「99年2月4日價格更改附表」，上開原告提出之文件上簽
      名、用印均非被告所為。至於原證3之「買賣定金收據」及
      「2紙各50萬元支票」，其未曾見過，沒有受領或兌現過該
       2紙支票。又原證1、2、3文書所列原告關係人即經紀人劉
      峰志、承辦人員張芳銘、負責人陳立賢、承辦人黃全禧等
      人，被告均未見過。
（二）原證1第4頁名片所示經理潘玲如，係被告公司前離職員工
      ，亦是被告公司負責人早在民國88年即已離婚之前配偶。
      被告公司負責人雷世英因罹患癌症，潘玲如基於前配偶之
      情義偶而到被告公司照顧雷世英，當雷世英外出赴醫院治
      療時，即將乙套公司收文用之大小章交付訴外人潘玲如，
      請其代為收發文件，原證1、2所示被告公司及法定代理人
      之印文即由此而來。惟被告公司並無授權訴外人潘玲如得
      代理出售系爭不動產。
（三）再依民法第534條規定「受任人受概括委任者，得為委任
      人為一切行為。但為左列行為，須有特別之授權：一、不
      動產之出賣或設定負擔」。被告公司並未對任何第三人包
      括潘玲如在內為出賣不動產之特別授權；且原告亦未能提
      出任何特別授權之證明。另參諸最高法院81年台上字第52
      1號判決意旨「不動產之出賣行為須有特別之授權，本人
      出國時雖將身分證及木質印章一枚留交第三人，然不能據
      此即認定本人有授與第三人特別代理權，代理出售土地，
      或本人應負授權人之責任，在本人承認之前，對於本人不
      生效力」。承上事實、法律、及最高法院判決意旨，姑不
      論訴外人潘玲如係無權代理或遭原告等詐欺所為代理出售
      不動產之意思表示，既然被告公司本身並未委託原告富松
      公司仲介買賣系爭不動產，亦未授權第三人或授權訴外人
      潘玲如處理，則潘玲如及富松公司所為行為之效力，均不
      及於被告公司，原告富松公司依據契約請求給付服務報酬
      ，於法無據。再自原告起訴狀所述及原證2定金收據及支
      票影本觀之，顯然原告富松公司根本不曾將定金支票提示
      或交付給被告，甚至也不曾將定金支票提示或交付給潘玲
      如，是以原告主張渠兩人曾於99年2月5日交付/收受定金
      支票，疑係臨訟勾串所為。原告晶麗公司請求被告給付定
      金100萬元作為違約處罰，亦無法律上依據。
（四）本件被告唯一之自己行為，只有將乙套公司收文用之大小
      章交付訴外人潘玲如請其代為收發文件而已，參酌最高法
      院70年台上字第657號判例要旨「我國人民將自己印章交
      付他人，委託該他人辦理特定事項者，比比皆是，倘持有
      印章之該他人，除受託辦理之特定事項外，其他以本人名
      義所為之任何法律行為，均須由本人負表見代理之授權人
      責任，未免過苛。原審徒憑上訴人曾將印章交付與呂某之
      事實，即認被上訴人就保證契約之訂立應負表見代理之授
      權人責任，自屬率斷」，顯見本件爭議單憑交付印章乙事
      ，不足以構成表見代理。至於交付名片之行為，則係訴外
      人潘玲如所為，並非被告之自己行為，被告並不知悉潘玲
      如與仲介接洽，未有「知他人表示為其代理人而不為反對
      之表示」之情形。依最高法院68年台上字第1081號判例要
      旨所示「民法第一百六十九條所謂知他人表示為其代理人
      而不為反對之表示者，以本人實際知其事實為前提，其主
      張本人知此事實者，應負舉證之責」，是應由原告負舉證
      責任。
（五）原告所舉證人張芳銘到場證述內容不實，分述如下：
      倘如張芳銘所述，其多次親眼見到被告公司負責人雷世
        英在辦公室內，則張芳銘請雷世英於文件上親自簽名，
        有何困難可言。又請在場之不動產所有人親自在買賣仲
        介委託書上簽章，難道不是仲介業者應具備之基本常識
        ，何以本訴訟相關全部文件，竟全無雷世英親自簽署。
      依據其證述內容「（原告訴訟代理人問：雷先生知道你
        們簽約這件事情嗎？）有在場我想他應該知道，他在辦
        公室裡面，整個簽約過程他應該都有看到」等語，純屬
        臆測之詞，事實上雷先生根本不在辦公室內，張芳銘所
        證述不實。又其證述「（原告訴訟代理人問：為何不請
        雷先生出來簽署委託書，為何沒有要求華基公司的負責
        人出具正式的委託書?）我們面對的都是窗口，都是與
        潘經理接觸…通常我們與員工確認過身分就可以了，不
        會與老闆看過身分證，本件是通過潘小姐告訴我的」等
        語，益見證人張芳銘根本未與被告法定代理人雷世英接
        觸過買賣廠房乙事。
      況且證人潘玲如亦已到庭證述其未取得雷先生授權出售
        廠房不動產，承辦人員張芳銘來的時候都是下午5點多
        6點之時，雷先生不在公司，其亦未介紹張芳銘與雷先
        生認識，係張芳銘要求其幫雷先生簽名於文書，到了最
        後一個議價（指降價協議書）張芳銘與他們經理來，其
        蓋完文件之後，才跟雷先生提起這件事，他很生氣罵說
        怎麼可以作這件事，張芳銘看到雷先生是在這事之後等
        語。兩位證人之證詞兩相對照，即可知潘玲如明確證稱
        雷先生並不知悉其擅自與原告富松公司簽署委賣契約乙
        事，張芳銘則只模糊地說雷先生「應該」知道，他在辦
        公室裡面，整個簽約過程他「應該」都有看到等臆測之
        詞。然系爭不動產廠房內既設有公司、又設有實驗室，
        每日來往客戶廠商如此之多，雷世英豈能知悉每一位進
        入公司係來者何人、何意？豈能猜測雷世英「應該」知
        道，且雷世英之辦公室係密閉式隔間而非開放式隔間，
        上層玻璃有特別採用霧化處理及花紋處理，內外之間，
        根本不能直視穿透，即使將辦公室門打開，還另有乙大
        片紅色屏風擋住視線（見被證8照片），如何應該知道
        等語置辯。
（六）答辯聲明：
      原告之訴及其假執行之聲請均駁回。
      如受不利益判決，願供擔保請准宣告免予假執行。
三、原告主張系爭不動產為被告華基企業股份有限公司所有，該
    公司法定代理人為雷世英等情，為被告所不爭執，此部分應
    屬真實。惟原告另主張被告與原告富松公司成立系爭不動產
    銷售專任委託書契約，富松公司於委託銷售期間尋得原告晶
    麗公司願意出價1810萬元購買，並由富松公司代理被告收受
    買賣定金100萬元，被告雖悔約不賣，經晶麗公司解除契約
    ，但屬於可歸責於被告之事由未簽訂契約，富松公司受託任
    務已完成，自得依上開專任委託書約定，請求被告給付4%即
    72萬4千元之服務報酬；另原告晶麗公司因已交付定金100萬
    元與被告之代理人即富松公司，視為被告已收受定金，依富
    松公司代理被告簽定之定金收據約定，有權請求被告加倍返
    還所收價金等情，則為被告所爭執，並以上開情詞置辯。從
    而本件兩造爭執要旨厥為：
（一）訴外人潘玲如是否有權代理被告公司成立上開不動產銷售
      專任委託書契約。
（二）被告公司就訴外人潘玲如之行為，是否應負表見代理之授
      權人責任。
四、訴外人潘玲如是否有權代理被告公司成立上開不動產銷售專
    任委託書契約：
（一）原告主張潘玲如有權代理被告公司成立上開不動產銷售專
      任委託書等契約，被告則抗辯潘玲如係被告公司離職員工
      ，被告公司未授權潘玲如簽署本件各項委託銷售文件，其
      公司不受該等契約之拘束等語。
（二）按主張有利於己之事實者，應負舉證責任。本件原告主張
      兩造間成立不動產銷售專任委託書等契約，此有利於原告
      之積極法律關係之成立與否，自應由原告負舉證義務。
（三）經查，原告認為潘玲如有權代理被告公司簽約之情，無非
      以潘玲如係被告公司法定代理人之前配偶，原係該公司經
      理，並且在被告公司負責人就醫時會將公司大小章乙套交
      付潘玲如等事實，爰認潘玲如有權代理。惟此等事實，均
      不足以證明潘玲如獲得被告公司授權代理出售系爭不動產
      ，且潘玲如亦於本院言詞辯論期日到場證述其確未獲得授
      權代為出售等語在卷，故被告抗辯潘玲如無權代理被告公
      司簽約之事實，應屬可採信。
（四）況按民法第534條規定「受任人受概括委任者，得為委任
      人為一切行為。但為左列行為，須有特別之授權：一、不
      動產之出賣或設定負擔」。本件原告主張兩造間成立不動
      產銷售專任委託書等契約，並提出原證1委託書、原證2價
      格更改附表為憑（見本院卷第7至11頁），然上開委託書
      、價格更改附表，並無被告公司特別授權潘玲如為系爭不
      動產出賣行為之記載，是原告所提之原證1、2文書證據，
      尚不足以認為具備特別授權之合法代理要件。原告雖另主
      張潘玲如僅係簽定專任委託書，並非買賣契約書，與民法
      第534條規定不同，無庸為特別授權等語，惟不動產之出
      賣行為須有特別之授權，本人出國時雖將身分證及木質印
      章一枚留交第三人，然不能據此即認定本人有授與第三人
      特別代理權，代理出售土地，或本人應負授權人之責任，
      在本人承認之前，對於本人不生效力（參照最高法院81年
      台上字第521號裁判要旨），此處所指出賣行為當然包含
      買賣契約成立前之委託他人銷售債權行為在內，與民法第
      760條「不動產物權之移轉或設定，應以書面為之」專指
      物權移轉行為不同，從而原告所述潘玲如僅係簽定專任委
      託書，並非買賣契約書，與民法第534條規定不同，無庸
      為特別授權云云，自屬不足採信。故即便認為被告公司與
      潘玲如間存在概括委任關係，因本件欠缺民法第534條特
      別授權要件，是原告所舉原證1、2文書證據，對被告亦不
      生效力。
五、被告公司就訴外人潘玲如之行為，是否應負表見代理之授權
    人責任：
（一）按「由自己之行為表示以代理權授與他人，或知他人表示
      為其代理人而不為反對之表示者，對於第三人應負授權人
      之責任。但第三人明知其無代理權或可得而知者，不在此
      限」，民法第169條定有明文，是「由自己之行為表示以
      代理權授與他人者，對於第三人應負授權人之責任，必須
      本人有表見之事實，足使第三人信該他人有代理權之情形
      存在，且須第三人基此表見之事實，主張本人應負授權人
      之責任」（參照最高法院60年台上字第2130號判例意旨）
      、「所謂知他人表示為其代理人而不為反對之表示者，以
      本人實際知其事實為前提，其主張本人知此事實者，應負
      舉證之責」（參照最高法院68年台上字第1081號判例意旨
      ）、「主張表見代理者，除應證明表見事實之存在外，須
      其誤信有代理權，並非出於故意或過失者為限」（參照最
      高法院78年度台上字第343號判決意旨）。
（二）本件兩造均不爭執原證1委託書、原證2價變更附表上，被
      告公司及其法定代理人之印文，係被告交付潘玲如置於公
      司收發文處之用印。基此交付印章事實，原告主張被告公
      司構成民法第169條「由自己之行為表示以代理權授與他
      人」之要件，對於原告應負授權人之責任云云。惟按「我
      國人民將自己印章交付他人，委託該他人辦理特定事項者
      ，比比皆是，倘持有印章之該他人，除受託辦理之特定事
      項外，其他以本人名義所為之任何法律行為，均須由本人
      負表見代理之授權人責任，未免過苛。原審徒憑上訴人曾
      將印章交付與呂某之事實，即認被上訴人就保證契約之訂
      立應負表見代理之授權人責任，自屬率斷」（參照最高法
      院70年台上字第657號判例要旨），故徒以交付收發文用
      途之印章乙事，尚不足以構成表見代理事實。
（二）又原告另舉富松公司承辦員張芳銘之證述，主張被告公司
      知悉潘玲如表示為其代理人而不為反對之表示，應負授權
      人責任云云。然稽之張芳銘到庭證述「（問：你去簽約的
      時候被告公司負責人雷先生有在場嗎？）有。」、「（問
      ：雷先生知道你們簽約的這件事情嗎？）有在場我想他應
      該知道。」、「（問：後來看房子的時候有無看到雷先生
      在現場？）過程也不只一次，大部分都有在現場」、「（
      問：有跟雷先生打招呼表明你的身分嗎？）有。…我有交
      給他名片但他沒有給我名片」、「（問：跟雷先生表明你
      來做什麼嗎？）我們仲介公司帶客人看房子，所以去的時
      候都是因為廠房買賣的原因去的」情節（見本院99年8月
      31日言詞辯論筆錄），綜觀證人張芳銘所述，亦僅止於被
      告法定代理人在公司內，依此推測被告法定代理人應已知
      悉潘玲如表示為代理人而不為反對之表示。然此為被告所
      否認，並提出被證8照片抗辯稱系爭不動產廠房內既設有
      公司、又設有實驗室，每日來往客戶廠商如此之多，且雷
      世英之辦公室係密閉式隔間而非開放式隔間，上層玻璃有
      特別採用霧化處理及花紋處理，內外之間不能直視穿透，
      即使將辦公室門打開，還另有乙大片紅色屏風擋住視線，
      雷世英豈能知悉每一位進入公司係來者何人、何意，豈能
      猜測雷世英應知悉證人來意等語。本院審酌證人張芳銘係
      本件不動產銷售之原告承辦人員，能否成立買賣契約就不
      動產仲介居間人而言，自有重大利害關係，是其證述隱約
      有利於原告，恐係偏頗之詞，首見不足採信。其次，倘如
      證人張芳銘所述，其多次親眼見到被告公司負責人雷世英
      在辦公室內，則張芳銘請雷世英於文件上親自簽名，有何
      困難可言，又請在場之權利人代表人親自在買賣仲介委託
      書上簽章，為仲介業者處理契約之常態行為，何以本訴訟
      原告所舉相關文書，竟全無雷世英親自簽署，益見被告否
      認知悉潘玲如表示為其代理人之情，為可採信。參照上開
      說明，本件原告富松公司未能充分舉證證實被告應負表見
      代理授權人責任，被告抗辯原告所舉契約對其本人不生效
      力，應屬可採。
六、綜上所述，原告富松公司主張其與被告公司成立系爭不動產
    銷售專任委託書契約關係，既屬不足採信，其依據該不生效
    力之委託書，請求被告給付72萬4千元之服務報酬，自屬無
    據，不應准許。另原告晶麗公司主張已交付定金100萬元與
    被告之代理人即富松公司，視為被告已收受定金，依富松公
    司代理被告簽定之定金收據約定，有權請求被告返還定金云
    云，然被告與富松公司間之代理銷售契約既不生效力，則晶
    麗公司付款予富松公司之情縱然屬實，亦無拘束被告之效力
    ，從而原告晶麗公司亦無從對被告主張返還定金。故本件原
    告請求被告給付金額及遲延利息，均於法無據，不應准許，
    其假執行之聲請，因訴之駁回而失所附麗，應併予駁回。本
    件事證已臻明確，兩造其餘攻擊防禦方法，核與判決結果無
    影響，爰不一一論述，併此敘明。
七、結論：
    原告之訴均為無理由，依民事訴訟法第78條、第85條第1項
    ，判決如主文。
中    華    民    國    99    年    12    月    28    日
                  民事第三庭    法  官  陳財旺
以上正本係照原本作成
如對本判決上訴，須於判決送達後20日內向本院提出上訴狀。如
委任律師提起上訴者，應一併繳納上訴審裁判費。
中    華    民    國    99    年    12    月    28    日
                                書記官  陳淑芳

司法院資訊處製作；財團法人民間司法改革基金會備份。
